【裁判字號】    96,重訴,170
【裁判日期】    970320
【裁判案由】    確認債權不存在等
【裁判全文】
臺灣士林地方法院民事判決             96年度重訴字第170號
原      告  丙○○
訴訟代理人  康立平律師
            顏文正律師
被      告  甲○○
訴訟代理人  王迪吾律師
            董德泰律師
上列當事人間確認債權不存在等事件，本院於97年3 月6 日言詞
辯論終結，判決如下：
    主  文
確認原告所有台北縣淡水鎮○○○段社厝坑小段新０００六─
０００三地號、面積二三三二平方公尺、權利範圍萬分之一九０
之土地、及其上建號一０六建號、門牌號碼台北縣淡水鎮○○路
○段一六一號六樓之一房屋，經台北縣淡水鎮地政事務所以淡地
登字第一四０九二號收件，於民國八十七年八月十日登記之最高
限額新台幣壹佰萬元之抵押權所擔保之債權不存在。
被告應將上開抵押權登記塗銷。
原告其餘之訴駁回。
訴訟費用新台幣柒萬零佰元，由被告負擔十分之三即新台幣貳
萬壹仟零玖拾元，餘由原告負擔。
    事  實  及  理  由
一、按確認法律關係之訴，非原告有即受確認判決之法律上利益
    者，不得提起之，民事訴訟法第247 條第1 項前段定有明文
    。本件原告主張被告聲請本院裁定准許拍賣抵押物，並經本
    院裁定准許，業據調閱本院96年度拍字第739 號拍賣抵押物
    案卷查明屬實，雖嗣該裁定經本院廢棄，而駁回被告之聲請
    ，但原告爭執下述抵押權所擔保之債權之存在，則被告對於
    原告就下述抵押債權是否存在，勢將影響原告之法律上地位
    ，而上開不安之狀態，得以確認判決將之除去，揆諸上述規
    定，原告提起本件訴訟，請求確認下述抵押債權不存在，應
    有確認利益，合先敘明。
二、原告主張：原告雖曾將其所有坐落台北市○○區○○段4 小
    段0505地號、面積29.1平方公尺、權利範圍1/5 、台北市○
    ○區○○段4 小段0494地號、面積31.52 平方公尺權利範圍
    全部之土地（下稱士林土地）及原告所有坐落台北縣淡水鎮
    ○○○段社厝坑小段0006─0003地號、面積2332平方公尺、
    權利範圍190/10000 之土地、及其上建號106 建號門牌號碼
    台北縣淡水鎮○○路○ 段161 號6 樓之1 房屋（下稱淡水房
    地），分別於民國87年8 月6 日、87年8 月10日經台北市士
    林地政事務所以17 9950 號收件、台北縣淡水鎮地政事務所
    以淡地登字第14092 號收件，為被告設定各為最高限額新台
    幣（以下同）600 萬元、最高限額100 萬元之抵押權，惟原
    告原本僅欲借款100 萬元，附表所示編號1 、2 之支票係原
    告開立予一王姓不知名之代書用作借貸，並提供淡水房地供
    該王代書者設定抵押，以便取得資金，惟王代書設定系爭抵
    押權並未交付貸款予原告，卻一再叫原告開票保證，原告乃
    又陸續交付如附表所示編號3 、4 ，7 ─10號之支票予王代
    書，但王代書仍然未交付金錢予原告，至編號5 、6 之支票
    票背並非原告所為，原告亦未曾交付予王代書。而最高限額
    抵押權本在擔保存續期間內所生之債權，如附表所示之支票
    發票日均非在前述最高限額抵押權存續期間之內，被告竟以
    約定之最高限額額度，逕認有同額債權存在，顯非有據。況
    被告既主張原告取得700 萬借款，但何以未執有同面額之票
    據？被告所提之「他項權利證明書」上均未記載係擔保何債
    權，無從充作兩造間有金錢借貸債權債務之證明，是兩造間
    並無債權債務關係存在，被告主張擔保借款債權存在，自應
    負舉證責任。被告既未能舉證有交付借款予原告，系爭抵押
    權擔保之債權，並不存在，系爭抵押權即應予塗銷。且如附
    表所示之支票均已罹於時效，依民法第880 條之規定，抵押
    權亦已消滅等語；並聲明：(一)原告所有士林土地，經士林地
    政事務所以179950號收件，於民國87年8 月6 日登記之最高
    限額600 萬元，所共同擔保之抵押債權不存在。(二)原告所有
    淡水房地，經台北縣淡水鎮地政事務所以淡地登字第14092
    號收件，於87年8 月10日登記之最高限額100 萬元，所共同
    擔保之抵押債權不存在。(三)被告應將前開抵押權登記塗銷。
三、被告則以：(一)就原告所有淡水房地設定最高限額抵押權100
    萬元予被告部分：原告係於87年間多次向被告借款，開立或
    背書多紙支票間接清償借款債務，嗣後支票跳票，開立附表
    所示編號1 、2 二紙支票，向被告請求緩期清償借款債務，
    故兩造約定由原告設定淡水房地之最高限額抵押權100 萬元
    予被告，用以擔保該2 紙支票所示借款債務，原告並可藉由
    最高限額抵押權存續期間之約定，延緩清償期限至88年8 月
    5 日，原告為緩期清償而設定最高限額抵押權予被告，已默
    示承認債務，應認兩造間此部分借款債權債務關係存在。(二)
    就士林土地設定最高限額抵押權600 萬元予被告部分：原告
    所交付之附表編號3 至10號支票，因原告已被付款人列為拒
    絕往來戶，無法間接清償借款債務，故與被告約定由原告設
    定土林土地之最高限額抵押權600 萬元予被告，用以擔保該
    8 紙支票所示借款債務，並延緩清償期限至88年8 月5 日，
    原告亦已默示承認債務，應認此部分兩造間借款債權債務關
    係亦存在等語為辯；並聲明：原告之訴駁回。
四、兩造不爭執點如下：(一)、被告就原告所有系爭士林土地及淡
    水房地各設定如上述之600 萬元、100 萬元最高限額抵押權
    （本院卷第10、13頁、90─91頁、100 ─106 頁）。(二)、如
    附表所示編號1 ─4 、7 ─10之支票為真正（63─72頁）。
五、本院協議簡化兩造爭執點為：(一)系爭2 筆最高限額抵押權之
    基礎債權之法律關係是否存在？借款債權之金額若干？茲析
    述如下：
(一)、本件原告主張其未曾向被告借款，與被告間無債權債務關係
    存在云云，被告則抗辯：原告因土地遭拍賣，於87年間曾向
    訴外人葉進釗借用帳戶使用，並陸續自該帳戶提現，貸予原
    告700 萬元等語。
(二)、查被告舉證人葉進釗證明被告曾於87年間借用證人葉進釗之
    帳戶，有誠泰銀行存摺存款對帳單、土地所有權狀及土地謄
    本（166 頁、182 頁─191 頁、226 ─227 頁）為據，雖該
    帳戶確有提領多筆大額金錢之紀錄，惟尚不足以證明被告提
    領之款項已依借貸關係交付予原告，然依證人乙○○證稱：
    「... 兩造應該是因為借貸才認識，被告與幾個人在作融資
    ，有借貸給郭先生，原告於87年間，找我去評估其所有淡水
    一間樓中樓的房子及文化大學有一筆土地（被別人占有），
    到底有無殘餘價值，我想處理兩造間的債務。被告與幾個人
    在作融資，有借貸給郭先生好幾百萬元，至於詳細數目我不
    清楚，確實有一位叫王代書的人，他是處理業務的人，他與
    被告何關係不清楚，他們是一起作融資的。」、「... 兩造
    談不攏，協商時我有參與... 。」，另證人丁○○亦證稱：
    「我於八十幾年間陪被告到豪爵飯店談兩造間的債權債務問
    題，我只知道原告欠被告錢。性質是借款，確實金額不清楚
    。原告有承認欠被告錢。我還陪原告到被告淡水的家，談到
    淡水的家要過戶給被告，後來沒有過戶，說要清償債務。」
    等語（126 ─128 頁），又證人即附表編號5 、6 支票發票
    人五福國際股份有限公司（下稱五福公司）之負責人戊○○
    證述：附表編號5 、6 支票，係原告向五福公司所借用等語
    （165 頁），而核附表編號5 、6 支票原告之背書簽名其筆
    順、勾勒、特徵以肉眼觀察，與附表編號3 、4 、7 、8 支
    票之背書筆跡相符，應屬真正。再附表編號3 、4 、7 、8
    支票發票日之月份均有塗改之痕跡，其中編號3 支票發票日
    之月份有「4 」、「5 」經塗掉之痕跡，編號7 、8 支票發
    票日之月份皆有「3 」被塗掉之痕跡，原告主張係交付支票
    予王代書前即已塗改云云，被告則謂係其收到票後始有塗改
    之情事，後者與延期清償之常情符合，應以被告所言為可採
    。況依原告所主張該王代書者收受原告所交付之附表編號1
    、2 支票，既未交付100 萬元予原告，原告何以一再交付支
    票予王代書？甚且附表編號第9 、10號之支票，其發票日更
    在抵押權設定登記日（87年8 月10日）之後，亦與常情有違
    ，原告謂證人所言不實云云，並非可採。依上所述，被告抗
    辯借款金額在300 萬元範圍內，應堪置信，至被告謂另借款
    予原告400 萬元乙節，非唯與其到庭自承貸款予原告4 、5
    百萬元（126 頁）不符，且證人葉進釗之帳戶尚難充分證明
    被告有借貸予原告之事實，是既無其他積極證據足資證明被
    告另有貸款400 萬元予原告之事，被告此部分抗辯。即非可
    採。
六、按：所謂最高限額之抵押契約，係指所有人提供抵押物，與
    債權人訂立在一定金額之限度內，擔保現在已發生及將來可
    能發生之債權之抵押權設定契約而言，固為最高法院66年台
    上字第1097號著為判例，惟按抵押權為不動產物權，其性質
    係從屬於債權而存在，非經登記，不生效力，抵押權人僅能
    依設定登記內容行使其權利（最高法院72年台上字第2432號
    判例參照）。又最高限額抵押權所擔保者，以將來不特定之
    債權為常，是最高限額抵押權如登記有存續期間，其所擔保
    之債權自以最高限額抵押權存續期間內所發生之債權為限，
    如並就當事人間之「現在債權」或「其他已存在之特定債權
    」為擔保者，雖無不可，惟自須經當事人就此項特約擔保有
    所約定並為登記，始為抵押效力所及。經查，系爭兩筆抵押
    權設定契約書中有關「聲請登記以外之約定事項」欄記載：
    「交付利息日期及方法無，債務人簽發背書支票或任何本票
    借據等：如有未兌現時視同全部到期。」等語（91、103 頁
    ），並未記明就兩造間之「現在債權」或「其他已存在之特
    定債權」為擔保，而附表所示之支票，亦僅編號第9 、10支
    票之發票日87年8 月19日，係在系爭兩筆抵押權擔保之存續
    期限內，依前開說明附表編號1 ─8 號借款債權縱屬存在，
    亦不在系爭兩筆抵押權擔保範圍內，僅附表編號9 、10所示
    之支票在600萬元抵押權擔保之範圍內。
七、綜上所述，被告對原告有300 萬元之借款債權存在，惟僅其
    中與附表所示編號9 、10支票面額同額之50萬元借款債權，
    受有士林土地600 萬元最高限額抵押權之擔保，是原告請求
    確認系爭淡水房地設定之最高限額抵押權100 萬元所擔保之
    債權不存在，並應予塗銷，核屬有據，至原告併請求確認系
    爭士林土地設定之最高限額抵押權600 萬元所擔保之債權不
    存在部分，因原告否認被告對其借款債權存在，更未能證明
    有清償50萬元之事實，其此部分確認之訴，即非有據，原告
    併請求塗銷之，亦屬無據。
八、本件事證已臻明確，兩造其餘攻擊防禦方法及所提之證據，
    經本院審酌後認與結果不生影響，爰不一一論述，附此敘明
九、按法院為終局判決時，應依職權為訴訟費用之裁判。為民事
    訴訟法第87條第1 項所明。爰確定本件訴訟費用之金額如主
    文所示。
十、據上論結，原告之訴為一部有理由，一部無理由，依民事訴
    訟法第79條、第87條第1 項，判決如主文。
中    華    民    國    97    年    3     月    20    日
                  民事第一庭  法  官  黃小瑩
以上正本證明與原本無異。
如對本判決上訴，應於判決送達後20日內向本院提出上訴狀。
中    華    民    國    97    年    3     月    21    日
                              書記官  陳鳳嬌


司法院資訊處製作；財團法人民間司法改革基金會備份。
